【裁判字號】    89,自,339
【裁判日期】    891116
【裁判案由】    公然侮辱
【裁判全文】
臺灣臺北地方法院刑事判決                          八十九年度自字第三三九號
    自  訴  人  甲○○
    代  理  人  丙○○
    被      告  乙○○
    選任辯護人  陳哲宏
                張冀明
右列被告因公然侮辱等案件，經自訴人提起自訴，本院判決如左：
    主  文
乙○○無罪。
    理  由
一、自訴意旨略以：緣聯華電子股份有限公司（下稱聯電公司）八十九年股東常會，
    於民國八十九年四月七日上午九時三十分許，在新竹科學園區○○路二號勞工育
    樂中心禮堂召開，由該公司董事長即被告乙○○擔任主席主持，自訴人甲○○係
    以聯電公司之股東即中華民國證券投資人協會聯合會（下稱投資人協會）之代表
    人身分準時出席參加。查當日開會議程進行至報告事項第一案時，自訴人舉手欲
    表明徵求同意發言，惟被告卻視若無睹，至第二案報告事項完畢，被告始同意自
    訴人發言，詎自訴人僅發言二、三分鐘，即遭被告嚇令制止及下台，且在其他小
    股東亦欲發言之情下，被告竟大聲怒罵自訴人及其他出席小股東為職業股東，其
    等係來耍寶、做秀等語，並嚇令未經其允許不准發言，若違反即將叫警衛拖出去
    ，致自訴人及其他小股東心生畏懼，不敢再發言。因認被告涉犯刑法第三百零九
    條之公然侮辱罪嫌、同法三百零五條之恐嚇危害安全罪嫌云云。
三、按犯罪事實應依證據認定之，無證據不得推定其犯罪事實；不能證明被告犯罪者
    ，應諭知無罪之判決。刑事訴訟法第一百五十四條、第三百零一條第一項分別定
    有明文。又刑法第三百零九條公然侮辱罪之成立，須行為人係以使人難堪為目的
    ，以言語、文字、圖畫或動作，表示不屑輕蔑或攻擊之意思，足以對於個人在社
    會上所保持之人格及地位，達貶損其評價之程度；惟基於刑罰以處罰故意為原則
    ，公然侮辱罪仍須行為人有侵害他人名譽之故意，始足當之，如出於戲謔之詞，
    無意識中之言詞，或善意之批評，則不成罪。至刑法第三百零五條恐嚇危害安全
    之成立，則須行為人以不法加害生命、身體、自由、名譽、財產之恐嚇意思通知
    被害人，致受通知者對其生命、身體、自由、名譽或財產發生恐懼，心理產生不
    安全之感覺，倘行為人並無不法加害之意思通知，抑或受通知者顯然並未產生任
    何不安，則要難以該罪相繩。
四、本件自訴人認被告涉犯上開公然侮辱及恐嚇危害安全犯行，除其提出僅得證明於
    右揭時、地，代表投資人協會出席八十九年度聯電公司股東常會外，就被告乙○
    ○是否於股東常會中對其公然侮辱及恐嚇危害安全一節，則祇自訴人個人之片面
    指訴。訊據被告堅決否認有何自訴人所指之上開犯行，辯稱：伊與自訴人無冤無
    仇，且股東常會當日出席人數眾多，為維持會場秩序，使股東常會得以順利進行
    ，伊身為會議主席，行使主席之處分權係其義務及權利，伊在會議中之任何陳述
    ，均係對出席股東常會之全體會眾為之，陳述內容也僅止於近年來股東常會亂象
    之一般性概括描述，絕未針對任一股東有所指摘。伊既不可能，也無怒罵自訴人
    ，或指摘其耍寶、作秀之意思。自訴人或因過度敏感，或因作賊心虛，而誤認伊
    對其個人有所指摘，遂自行對號入座，妄指伊公然侮辱，豈不荒謬；又伊當日僅
    係以主席身分，就未經主席同意而在座位上自行叫囂吶喊者，禁止其發言，自訴
    人如有遵守會場秩序，豈有遭警衛拖出之可能，況當日並無警衛對任何股東進行
    強制驅離之動作，自訴人以堂堂七尺之區，誆稱「心生畏懼」，顯非實在，況以
    投資人協會出席股數為六千股，佔出席股數比例為千萬分之九，如以發行總股數
    計算，其所佔比例將更低，然自訴人竟在每一案中均表示異議，顯非出於善意之
    故意干擾，伊就此非但未加阻止，反始終逐案讓自訴人表示異議，實難認自訴人
    何「心生畏懼」之有，伊所為全係為維持會場秩序、顧全大多數股東權益，反觀
    自訴人所代表之投資人協會每次均在聯電公司召開股東會前買進股票，會後便將
    股票售出，不知自訴人此舉係何居心等語。
五、經查：
（一）公然侮辱部分：
      (1)本院於八十九年九月十三日下午三時許，自行勘驗聯電公司函送本院之股東
        常會會議過程錄影帶，並會同兩造於本院八十九年十一月二日調查中再度當
        庭勘驗，供兩造當庭就錄影帶內容陳述意見、補充及更正勘驗筆錄。錄影內
        容顯示：股東常會中被告任會議主席，自訴人以投資人協會代表人之身分出
        席，被告於會議進行過程中，先後以主席身分公開表示：「股東會是大家的
        ，不是有些職業股東跑來耍寶的地方」（見本院八十九年九月十三日勘驗筆
        錄《五》）、「一些職業股東霸佔時間、作秀」（見本院八十九年九月十三
        日勘驗筆錄《十》）等語一節固無疑義；然(1)被告上開表示究係指責自訴人
        ，抑或另有所指，且(2)被告所謂「耍寶」、「作秀」，係專為貶損他人在社
        會上之人格評價，抑或係出於善意之發言，非綜合股東常會議會之全部實錄
        過程，及被告、自訴人與全體出席股東、現場工作人員之互動情況判斷，則
        難僅擷取某人之某片段陳述，遽以推論、臆測其主觀真意。另自訴人所指被
        告上開二犯行，既均係股東常會過程中所為，勘驗該股東常會之錄影帶內容
        ，即足窺見實情、全貌，較之出席股東常會之股東個人，僅依其片面記憶，
        甚或摻諸各人意見之陳述，顯然更為客觀可採。自訴人請求自行攜帶證人到
        場，就事實之呈現，非僅無益，且恐有誤導真相之虞，本院認尚無傳喚其他
        現場股東出庭作證之必要，合先說明。
      (2)查被告表示「股東會是大家的，不是有些職業股東跑來耍寶的地方」等語之
        前，在進行承認事項之過程中，先遭出席股東李金土（股東戶號：二七五七
        一號）出言批評：被告在去年（指八十八年股東常會）不讓小股東發言，似
        乎若不訴諸表決，即顯示不了財大氣粗，並起身指責被告：「霸不是霸那個
        樣子」（台語）（見本院八十九年九月十三日勘驗筆錄《二》），其後出席
        股東黃德榮（股東戶號：九八七○七六號）復因現場工作人員要求先報告股
        東戶號，而遭致黃德榮轉頭一陣：「‧‧你不是主席，你不要吵好不好‧‧
        ‧，主席不講話，你講甚麼話，黑白亂來‧‧‧」等語之怒斥（見本院八十
        九年九月十三日勘驗筆錄《三》），被告至此乃以主席身分發言表示：為了
        維持秩序，若股東欲發言，應先經過主席同意，以叫囂之方式，甚為不妥（
        見本院八十九年九月十三日勘驗筆錄《四》），被告此語一出，出席股東李
        金土隨即起身反問：要以何方式，主席才知道股東要發言？在李金土一陣爭
        辯，對被告之制止發言不予理會下，被告表示：主席有權利讓誰發言，不讓
        誰發言，若欲對議題發言，可以舉手表示。被告此話一落，李金土即站在座
        位旁舉手表示要發言，惟一經被告同意其發言後，李金土亦未就承認事項之
        議題有何隻言片語陳述，劈頭即指：「我再三勸董事長（指被告）不要那麼
        霸」、「股東會應和和氣氣，（你）不要好壞不分，黑白不分」等語（見本
        院八十九年九月十三日勘驗筆錄《五》」。被告因之而有上開「股東會是大
        家的，不是有些職業股東跑來耍寶的地方」等語之表示。按經聯電公司七十
        五年四月二十六日召集之七十五年度股東常會通過，嗣經八十六年六月二十
        四日召開之八十六年度股東常會修正通過之「聯華電子股份有限公司股東會
        議事規則」第九條規定：「出席股東發言時，須先以發言條填明出席證號碼
        、姓名及持有股數，由主席定其發言之先後」、第十一條規定：「發言逾時
        或超出議案範圍以外，主席得停止其發言。不服主席糾正，妨礙議場秩序者
        ，主席得停止其出席」。八十六年八月四日財政部證券暨期貨管理委員會（
        八六）台財證（三）第○四一○九號函頒佈施行之「公開發行公司股東會議
        事規範」第十條第一項規定：「出席股東發言前，須先填具發言條載明發言
        要旨、股東戶號（或出席證編號）及戶名，由主席定其發言順序」、第十一
        條規定：「同一議案每一股東發言，非經主席之同意不得超過兩次，每次不
        得超過五分鐘。股東發言違反前規定或超出議題範圍者，主席得制止其發言
        」、第十九條規定：「主席得指揮糾察員（或保全人員）協助維持會場秩序
        」。此有卷附「聯華電子股份有限公司股東會議事規則」、「公開發行公司
        股東會議事規範」各一件足參。從而，出席股東發言前，遞發言條、報告股
        東戶號，並取得主席同意發言，乃股東發言之先決條件，出席股東黃德榮既
        拒不報告戶號供查，且轉身怒斥現場工作人員「黑白亂來」（台語），顯然
        違反股東會議事規則，而出席股東李金土多次發言均未先經遞送發言條，取
        得主席即被告之同意，即逕自起身在座位旁斥責被告「財大氣粗」、「霸」
        （台語）、「好壞不分」、「黑白不分」，不僅屢經被告制止無效，且所為
        多次任意性之發言內容，亦與議題無關，全係針對被告個人「人格」之主觀
        評價與陳述，依客觀情況而言，李金土就該次股東會之出席及發言，十足具
        有挑釁意味，被告身為股東常會主席，已將出席股東發言之條件由先遞發言
        條，放寬為現場「舉手」，可謂已自行設限退讓，然李金土卻絲毫不為所動
        ，不針對議題發言，卻頻頻對被告個人發言攻擊，姑不論李友土發言究否出
        於善意，抑或另有居心，其個人參與股東會議之行舉，焉能不引人有作秀、
        耍寶之聯想。綜合全般之會議進行實錄，堪認被告此部分發言，非針對自訴
        人而來，惟自訴人自行對號入座，當場表示「你（指被告）涉及誹謗，你涉
        及誹謗，我要告你」一語（見本院八十九年九月十三日勘驗筆錄《五》），
        難謂非操之多心、太切。
      (3)又查，出席股東李金土對於被告之制止，會議全程幾乎視若無睹，在被告同
        意其發言，但叮囑祇得就議題講話，不得再對被告個人發表意見後，竟仍依
        然故我，故意反駁道：「我要對你講‧‧‧，不對你講，難道要對鬼講」；
        而黃德榮第二次上台發言時，雖經被告加以制止，然對被告聲明即將動用之
        主席權，卻亦絲毫不以為意，依舊強行發言直至滿意而自行離開發言台為止
        ，甚至在被告制止李金土繼續未經同意擅自發言，經被告出言制止時，高聲
        叫喊：「妨害自由」，並隨即起身主動向被告表示：「拜託你把我趕出去，
        請你把我趕出去」（台語）（見本院八十九年九月十三日勘驗筆錄《五》、
        《六》、《八》）。以此等發言股東之言行種種，依情而言，渠等已顯然干
        擾股東常會議事之順利進行。加以自訴人不僅在會議進行起始，因要求被告
        多聽股東發言，指責被告：「報載說你在修禪悟道，結果你卻在欺負小股東
        」（見本院八十九年九月十三日勘驗筆錄《一》），且對於全部三個承認事
        項及三個討論事項議題，自始至終均以投資人協會之名義（股東戶號：一五
        二一○三號）提出異議；其他出席股東就該等議題，又洽僅僅李金土、黃德
        榮二人曾多次表示異議，有聯華電子股份有限公司八十九年股東常會議事錄
        正本一件在卷足憑，諸般情況綜合觀之，自不免啟人疑竇。遑論自訴人所代
        表之投資人協會，於股東常會（八十九年四月七日）前之一個月（八十九年
        三月九日）始買入聯電公司，並旋即於常會次日即八十九年四月八日即將股
        票全數賣出，且自八十三年股東常會開始，即均以相同方法，於如附表所示
        之時間買進、賣出聯電公司股票，有聯華電子股份有限公司股東分戶帳卡（
        股東戶號：一五二一○三，證號：00000000，股東名稱：中華民國
        證券投資人協會）一紙附卷可稽，且為自訴人所不否認。遭徠他人聯想及懷
        疑，自所難免。
      (4)另關於出席股東發言時間之限制一節，「聯華電子股份有限公司股東會議事
        規則」第十條所定「股東發言，每人（含自然人及法人）以三分鐘為限。但
        經主席之許可，得延長一次。同一議案，每人（含自然人及法人）發言不得
        超過兩次」，與財政部證券暨期貨管理委員會發布之上開「公開發行公司股
        東會議事規範」第十一條前段每次得發言五分鐘之規定不符，導致自訴人在
        發言超過三分鐘，經現場工作人員按鈴制止繼續發言無效後，被告始公開表
        示：「股東會是股東參與權利之場所，股東可以提出合理問題，但若無法維
        持秩序，讓一些所謂職業股東霸佔時間、作秀，則有必要維持秩序，以維護
        大多數股東之權利」等語（見本院八十九年九月十三日勘驗筆錄《十》）。
        以被告所代表之投資人協會自八十三年起持有聯電公司股票之時間，均恰係
        聯電公司召開股東常會之前一個月左右起至股東常會翌日或數日止，及自訴
        人自始至終對於全部議題表示異議，甚至拒不遵守經聯電公司股東常會修正
        通過之「聯華電子股份有限公司股東會議事規則」第十條所定之發言時間限
        制，若因之認投資人協會係專為出席聯電公司股東常會而持有股票，亦非無
        稽之揣度。況以近年來，報章雜誌常得見到大公司召開股東期間，遭所謂職
        業股東鬧場，甚或恐嚇取財之報導，被告據以推論現場出席股東或有一些所
        謂職業股東，亦屬合理之懷疑。此外，股東常會並非供股東戲謔之場所，不
        應讓職業股東霸佔時間、作秀，乃股東會主席應盡之職責，被告基於維護大
        多數股東權利及股東會秩序，而向全體出席股東以解釋之方式，表示可接受
        股東之合理問題，惟不能容許職業股東霸佔時間、作秀，莫非係基於維護大
        多數公司股東權益及維持會議秩序之發言，其所為顯然符合大多數人之利益
        ，且法律權衡評價上，亦難認超出全體公司股東賦予主席得行使權利之範圍
        。此部分公開發言，既有上開諸多合理懷疑之現場情況證據可憑，自訴人所
        代表之投資人協會取得股票及出席股東會之情狀，復有前開時間甚為密接之
        目的關連，被告所為應係出於維護多數人利益之善意發言，尚難認其係出於
        貶損自訴人名譽及社會上人格評價之故意。
（二）恐嚇危害安全部分：
      (1)自訴人固指稱其發言僅二、三分鐘，即遭被告喝令制止下台，其他小股東欲
        發言之情形下，被告大聲怒罵自訴人及其他出席小股東，並喝令未經允許不
        准發言，若違反即將叫警衛拖出去，致自訴人及其他小股東心生畏懼云云。
        惟查，自訴人前後上台發言二次，在座位上私自發言（如表示被告欺負小股
        東、涉及誹謗、對議題提出異議）亦有多次，且自訴人就討論事項（三）關
        於公司章程之修訂議題，又因發言時間超過三分鐘經工作人員按鈴制止，惟
        當時自訴人非僅未聽從制止下台，反提出上開財政部證券暨期貨管理委員會
        頒佈之「公開發行公司股東會議事規範」，堅稱尚有二分鐘之發言時間，並
        且繼續使用另外二分鐘，直至轉身向被告聲明發言權遭被告侵害為止，始離
        開發言台（見本院八十九年九月十三日勘驗筆錄《一》、《五》、《十》）
        ，與所謂「遭被告喝令制止下台」云云一節，顯然有間。又被告於股東會進
        行中，質疑出席股東李金土係擾亂會場，表示若在未經主席同意擅自發言，
        將動用主席權利，將其趕出會場，雖屬實情；然查，以其時李金土之諸多行
        舉及發言內容，及「聯華電子股份有限公司股東會議事規則」第十一條「發
        言逾時或超出議案範圍以外，主席得停止其發言。不服主席糾正，妨礙議場
        秩序者，主席得停止其出席」、「公開發行公司股東會議事規範」第十一條
        「同一議案每一股東發言，非經主席之同意不得超過兩次，每次不得超過五
        分鐘。股東發言違反前項規定或超出議題範圍者，主席得制止其發言」、第
        十九條「主席得指揮糾察員（或保全人員）協助維持會場秩序」等規定，被
        告制止李金土擅自發表與議題無關之批評、爭辯，及表示若再違反即將之趕
        出會場，亦難謂脫逸主席會議指揮權之適當、合法行使。此外，自李金土
        經制止後，仍依然故我繼續批評、爭辯，並向現場採訪新聞之媒體記者高喊
        ：「各位媒體朋友，你們要主持公道」等語（見本院八十九年九月十三日勘
        驗筆錄《九》）；出席股東黃德榮高聲叫喊「妨害自由」、「拜託你把我
        趕出去，請你把我趕出去」（台語）；自訴人繼續就每一議題表示異議，
        並就討論事項（三）公司章程修正案發言，指稱被告侵犯其發言權，直至進
        行臨時動議，尚起身與二位聯電公司董事微笑握手致意，自行離開會場（見
        本院八十九年九月十三日勘驗筆錄《十一》、本院八十九年九月十四日訊問
        筆錄）；出席股東黃文泰（股東戶號：一六二三四五號，持股八十七股）
        於進行承認事項（二）中先是提出三個問題（１．被消滅公司，是否有不確
定的權利義務仍然存在，對公司是否造成影響？２．合併後，對於稅賦是否
        有幫助？３．被消滅公司人人格如果已不存在了，由存續公司作上述承認是
        否合法？請說明消滅時點為何？），嗣後於討論事項（一）進行時並提議表
        示：假設ＡＤＲ（美國存託憑證）價格比台灣市價低２０﹪以上，董事長是
        否能公開承諾，低於２０﹪以上即暫不發行（見本院八十九年九月十三日勘
        驗筆錄《九》、聯華電子股份有限公司八十九年股東常會議事錄）等情觀之
        。顯然自訴人及出席股東均未因之心生畏懼，此參諸被告指稱若李金土再繼
        續未經同意發言，將動用主席權利，將其趕出場時，李金土隨即高聲自語：
        「我被你嚇到了，我被你嚇到了」，而被告則稱：「耍寶」，並立即引起現
        場股東一陣笑聲及掌聲（見本院八十九年九月十三日勘驗筆錄《五》），益
        見其實。揆此，被告此部分所為既屬合乎公司股東會議事規則之主席指揮裁
        量權之正當行使，即難謂該當於恐嚇危害安全之犯罪構成要件，況刑法第三
        百零五條之恐嚇危害安全罪，係屬結果犯之規定，自訴人或出席股東既均無
        因之產生畏怖之心理反應，豈有成立恐嚇危害安全罪之可能。
六、綜上所述，被告主觀上既有合理懷疑之諸多依據，且所言係為維護大多數股東權
    益及會場秩序，自堪信其係出於善意之發言；而制止股東不得未經同意擅自發言
    ，否則即驅離會場，復屬主席會議指揮權之正當行使，自無成立恐嚇危害安全之
    問題。此外復查無其他積極證據足資證明被告確有自訴人所指之上開公然侮辱或
    恐嚇危害安全犯行，而自訴人又係以使被告受不利判決，為主要目的，證據法則
    上自不得以自訴人之片面指訴，為被告有罪判決之唯一證據。不能證明被告犯罪
    ，依法自應為被告無罪之諭知。
據上論斷，應依刑事訴訟法第三百四十三條、第三百零一條第一項，判決如主文。
中    華    民    國      八十九      年      十一      月      十六    日
                                      臺灣臺北地方法院刑事第六庭
                                          法  官  吳  秋  宏
右正本證明與原本無異。
如不服本判決，應於判決送達後十日內向本院提出上訴狀 (應附繕本) ，上訴於
臺灣高等法院。
                                          書記官    林碧華
中      華      民      國      八十九      年    十一    月    二十    日
附表：
 ┌──┬────────┬─────┬──────┬────┐
 │年份│ 股東會召開時間 │售出時間  │  買入時間  │ 備註   │
 ├──┼────────┼─────┼──────┼────┤
 │83  │   83.4.22      │ 83.5.17  │  83.3.22   │ 常會   │
 ├──┼────────┼─────┼──────┼────┤
 │84  │   84.6.21      │ 84.5.5   │  84.4.19   │ 臨時會 │
 ├──┼────────┼─────┼──────┼────┤
 │84  │   84.6.21      │ 84.6.22  │  84.5.20   │ 常會   │
 ├──┼────────┼─────┼──────┼────┤
 │85  │   85.4.11      │ 85.4.17  │  85.3.17   │ 常會   │
 ├──┼────────┼─────┼──────┼────┤
 │86  │   86.6.24      │ 86.6.25  │  86.5.24   │ 常會   │
 ├──┼────────┼─────┼──────┼────┤
 │87  │   87.5.5       │ 87.5.6   │  87.4.4    │ 常會   │
 ├──┼────────┼─────┼──────┼────┤
 │88  │   88.5.13      │ 88.5.14  │  88.4.13   │ 常會   │
 ├──┼────────┼─────┼──────┼────┤
 │88  │   88.7.30      │ 88.7.31  │  88.7.15   │ 臨時會 │
 ├──┼────────┼─────┼──────┼────┤
 │89  │   89.4.7       │ 89.4.8   │  89.3.9    │ 常會   │
 └──┴────────┴─────┴──────┴────┘


司法院資訊處製作；財團法人民間司法改革基金會備份。
